臺灣高等法院刑事判決
111年度上重訴字第18號
上  訴  人  
即  被  告  王鴻吉
選任辯護人  李建暲律師（法扶律師）

上列上訴人即被告因殺人案件，不服臺灣桃園地方法院110年度
重訴字第35號，中華民國111年4月1日第一審判決（起訴案號：
臺灣桃園地方檢察署110年度偵字第27800號），提起上訴，本院
判決如下：
    主  文
原判決撤銷。
王鴻吉犯殺人罪，處無期徒刑，褫奪公權終身。
    事  實
一、緣王鴻吉（所涉妨害性自主罪嫌，另經檢察官為不起訴處分
    確定）與代號AE000-A110301號成年女子（真實姓名年籍均
    詳卷，下稱A女）同任職於新北市○○區○○洗衣公司（正確地址
    及公司名稱均詳卷，下稱本案洗衣公司）。於民國110年7月2
    3日上午10時許，王鴻吉駕駛車牌號碼000-0000號自用小客車
    （下稱本案小客車）前往A女新北市○○區居處（真實地址詳卷
    ，下稱A女居處）接載A女同往桃園市新屋區永安漁港（下稱
    永安漁港）附近海邊遊玩。於同日上午10時30分許，王鴻吉
    與A女在該處聊天散心時，因故發生爭執，且A女於爭執過程
    中提及王鴻吉先前之妨害性自主前科，王鴻吉心生不滿，明
    知頭臉部為人體重要部位，若持質地堅硬之石塊猛力敲擊頭
    臉部，將會導致顱骨骨折、顱內出血，且造成其內重要器官
    損傷、大量出血而危及生命安全，致生死亡結果，竟基於殺
    人之故意，將A女推倒在地並壓制A女，拾起在地上頗具重量
    之石塊，猛力敲擊A女頭臉部正面數下，直至A女失去知覺、
    毫無抵抗，始停止敲擊，因而致A女頭臉部外傷併顱骨、顏
    面骨粉碎性凹陷骨折，顱腦損傷而大量出血死亡，王鴻吉旋
    即駕駛本案小客車逃離現場。迨於110年7月31日上午11時40分
    許，陳國榮在桃園市新屋區後湖溪出海口右岸防風林發現A女
    遺體並報警處理，經警方調閱監視器錄影畫面及通聯紀錄，方
    循線查悉上情。
二、案經A女配偶（代號AE000-A110301A號，真實姓名年籍均詳
    卷）及桃園市政府警察局楊梅分局（下稱楊梅分局）報告臺
    灣桃園地方檢察署（下稱桃園地檢署）檢察官偵查起訴。
    理  由
壹、審理範圍
一、按「上訴得對於判決之一部為之」、「對於判決之一部上訴
    者，其有關係之部分，視為亦已上訴。但有關係之部分為無
    罪、免訴或不受理者，不在此限」、「上訴得明示僅就判決
    之刑、沒收或保安處分一部為之」，刑事訴訟法第348條第1
    項、第2項、第3項分別定有明文。
二、辯護人於本院準備程序時固表示「僅針對刑度部分上訴」等
    語，上訴人即被告王鴻吉（下稱被告）亦陳稱「同辯護人所
    述」等語（見本院卷第87頁）。惟被告於本院111年10月19
    日審理時表示：犯罪事實的部分我也要上訴等語（見本院卷
    第152頁），堪認被告對於本案審理範圍之陳述前後有所不
    一。本院基於以下理由，認本案上訴範圍非僅限於量刑，而
    尚及於犯罪事實、論罪及沒收等部分，分述如下：
(一)刑事訴訟法第348條第3項之立法理由為：「為尊重當事人設
    定攻防之範圍，並減輕上訴審審理之負擔，容許上訴權人僅
    針對刑、沒收或保安處分一部提起上訴，其未表明上訴之認
    定犯罪事實部分，則不在第二審之審判範圍。如為數罪併罰
    之案件，亦得僅針對各罪之刑、沒收、保安處分或對併罰所
    定之應執行刑、沒收、保安處分，提起上訴，其效力不及於
    原審所認定之各犯罪事實，此部分犯罪事實不在上訴審審查
    範圍。爰增訂本條第3項，作為第2項之例外規定，以資適用
    。至對於認定犯罪事實部分提起上訴者，仍適用第2項前段
    規定，其效力及於相關之刑、沒收或保安處分部分」等語。
    依此條文之立法理由可知，之所以容許上訴權人針對刑、沒
    收或保安處分一部提起上訴，目的乃在於使當事人設定攻防
    之範圍，並減輕上訴審審理之負擔。是依此條文規定，並非
    限制當事人依法提起上訴之權利，亦即並無以此限制上訴權
    人訴訟權之意甚明。
(二)再者，依刑事訴訟法第348條第3項規定，雖得對於判決之刑
    、沒收或保安處分一部提起上訴，惟法律就此既未訂定一旦
    明示後不得再予變更之失權效果等規定（例如類似撤回上訴
    後喪失上訴權之規定），亦無類於同條第2項但書之規定，
    是縱當事人曾表示僅對於判決之一部提起上訴，若不許上訴
    人擴張其上訴範圍，恐有過度限制上訴人（被告）訴訟權、
    違反法律保留原則之虞。
(三)況論罪科刑在審判上具有不可分之關係，科刑乃係以論罪為
    前提。案件在第二審審理中而尚未判決前，當事人縱僅針對
    第一審判決之刑提起上訴，惟所依附之第一審判決所為犯罪
    事實及論罪之認定，依法既無可認業已先行確定（亦即無從
    認第一審「有罪無刑」之判決已一部確定），自無部分既判
    力可言，而屬於全案尚未判決確定之狀態。
(四)據上，本院認被告縱曾明示僅就量刑部分提起上訴，惟原判
    決之罪刑既全部尚未確定，且被告業已改稱其對於原判決之
    犯罪事實亦要上訴等語明確，基於落實當事人進行主義之精
    神，尊重當事人設定攻防範圍之目的，應允許被告變更其上
    訴範圍及於原審判決認定犯罪事實及論罪等部分。
貳、證據能力
一、按被告以外之人於審判外之陳述，雖不符前4條（刑事訴訟
    法第159條之1至第159條之4）之規定，而經當事人於審判程
    序同意作為證據，法院審酌該言詞陳述或書面陳述作成時之
    情況，認為適當者，亦得為證據；當事人、代理人或辯護人
    於法院調查證據時，知有第159條第1項不得為證據之情形，
    而未於言詞辯論終結前聲明異議者，視為有前項之同意，刑
    事訴訟法第159條之5第1項、第2項分別定有明文。
二、本判決所引被告以外之人於審判外之供述證據筆錄，因檢察
    官、被告及辯護人於本院準備程序及審理時對該等證據均未
    爭執證據能力【見本院卷第83至86、139至141頁；被告、辯
    護人於原審並均稱同意有證據能力等語（見重訴字卷第77頁
    ）】，且迄至言詞辯論終結前均未聲明異議，本院審酌此等
    供述證據筆錄製作時之情況，並無違法不當及證明力明顯過
    低之瑕疵，認以之作為證據應屬適當，復經本院依法踐行調
    查證據程序，揆諸前開規定，本院認此等證據均具有證據能
    力。又本判決所援引之其他文書、物證，因檢察官、被告及
    辯護人於本院準備程序及審理時對該等證據均未爭執證據能
    力【見本院卷第83至86、141至149頁；被告、辯護人於原審
    並均稱同意有證據能力等語（見重訴字卷第77頁）】，且無
    證據證明係公務員違背法定程序所取得，亦無顯有不可信之
    情況或不得作為證據之情形，復經本院依法踐行調查證據程
    序，均具有證據能力。
參、認定被告犯罪事實所憑之證據及理由　　
一、訊據被告坦承於前開時、地因細故與被害人A女（下稱被害
    人或A女）發生口角爭執，於爭執過程中A女提及被告先前之
    妨害性自主前科，被告因而心生不滿，持石塊敲擊A女，造
    成A女死亡等節，惟矢口否認有何殺人犯行，辯稱：當時在
    敲擊的時候我根本不知道敲擊哪裡，但我有拿石頭第一下敲
    A女後腦杓，總共敲4、5下，第2到第5下我就不知道我敲到
    哪裡，因A女頭會轉來轉去閃；當時我沒有想過會把她打成
    這麼嚴重，我對A女蠻好的，我從來沒有想要去傷害她，我
    不是故意要殺她，我根本沒有想過要殺她這種想法，我沒有
    故意殺人云云。辯護人則為被告辯護稱：被告主觀認為其並
    無殺人之犯意，所以應為傷害致死云云。
二、本院之判斷
(一)被告與A女同任職於本案洗衣公司，此據被告供陳在卷，且
    經證人黃○惠於警詢及偵查證稱：被告是109年9月進到公司
    ，我是在公司認識被告，我是他的主管，他是司機，A女於1
    10年4月18日到職，工作內容是折毛巾等語明確（見相字卷
    二第5至6頁、偵字卷二第113頁）。又被告於110年7月23日上
    午10時許，駕駛本案小客車前往A女居處接載A女同往永安漁
    港附近海邊遊玩，於同日上午10時30分許，被告與A女在該
    處聊天散心時，因故發生爭執，且A女於爭執過程中提及被
    告先前之妨害性自主前科，被告心生不滿，持石塊敲擊A女，
    致A女頭臉部外傷併顱骨、顏面骨粉碎性凹陷骨折，顱腦損
    傷而大量出血死亡，其後陳國榮於如事實欄一所示時、地發
    現A女遺體並報警處理等節，迭據被告於警詢、偵查、原審
    、本院準備程序及審理時坦認不諱（見偵字卷一第19至30頁
    、偵字卷二第43至46、117至118頁、聲羈字卷第31至35頁、
    偵聲字卷第33至36頁、重訴字卷第31至36、71至78、115至1
    44頁、本院卷第86、150至153頁），並經證人即A女之室友
    范氏○於警詢證稱：我於110年7月23日時，在住家2樓，看到
    1台白色自小客車停在1樓，A女走出大門，上那台白色自小
    客車離開，A女再也沒有回來過等語明確（見相字卷不公開
    卷第30頁），且經證人陳國榮於警詢、偵查證述綦詳（見相
    字卷一第73至77、135至137頁、相字卷不公開卷第27頁），
    復有楊梅分局轄內無名女屍案現場初步勘察報告（見相字卷
    一第41至51、155至165頁、偵字卷一第141至151頁）、現場
    照片及A女照片（見相字卷一第31至37、145至151、178至18
    0頁、偵字卷不公開卷第39至44、46至48頁、相字卷不公開
    卷第9至14頁）、A女配戴飾品及刺青照片（見相字卷一第65
    至69頁、偵字卷一第59至63頁）、監視器錄影畫面翻拍照片
    （見相字卷一第103至105頁、偵字卷一第77至78頁、相字卷
    不公開卷第35至36頁）、被告模擬情境過程照片（見偵字卷
    一第173至177頁、偵字卷不公開卷第45頁）、楊梅分局110
    年10月7日楊警分刑字第1100033580號函及檢附資料（見相
    字卷三第13至172頁、相字卷不公開卷第75至234頁）、車輛
    詳細資料報表（見相字卷一第119頁、偵字卷一第91頁）、
    可前往案發地路線之截圖照片（見相字卷一第39、153頁）
    、110年7月23日本案小客車軌跡圖、時序表（見偵字卷一第
    153至161頁）、臺灣新北地方檢察署110年8月27日新北檢錫
    應109執護732字第3462號函及檢附資料（見偵字卷二第77至
    100頁）等在卷可按，復經桃園地檢署檢察官會同法醫師相
    驗被害人屍體屬實，且經法務部法醫研究所法醫師解剖被害
    人屍體鑑定明確，有相驗筆錄（見相字卷一第71頁、相字卷
    不公開卷第25頁）、檢驗報告書（見相字卷一第199至209頁
    、相字卷不公開卷第59至62頁）及相驗屍體證明書（見相字
    卷一第185頁、相字卷二第137頁、相字卷三第215頁、相字
    卷不公開卷第55、63、277頁）等附卷可稽，又有解剖筆錄
    （見相字卷一第167頁、相字卷不公開卷第45頁）、相驗照
    片（見偵字卷一第185至223頁、偵字卷不公開卷第49至87頁
    ）、解剖照片（見相字卷二第139至290頁）、法務部法醫研
    究所110年10月19日法醫理字11000051390號函所附法務部法
    醫研究所（110）醫鑑字第1101101918號解剖報告書暨鑑定
    報告書（見相字卷三第173至189頁、相字卷不公開卷第235
    至251頁）等存卷可參，此部分事實堪以認定。
(二)被害人遺體經法務部法醫研究所解剖鑑定，死亡經過研判為
    ：「(三)依解剖、組織病理切片觀察及相驗卷綜合研判：1
    、死者身體呈高度腐敗變化，研判死亡時間已有多日以上。
    2、頭部及顏面部前方大面積粉碎性骨折，顏面部塌陷變形
    ，殘留部分軟組織撕裂傷，腦部裂傷出血，研判死者在頭臉
    部前方可能有遭人持重物撞擊，造成陳屍現場有血跡噴濺痕
    。另外顱骨後方無骨折，陳屍現場鑑識後腦陷入沙地約10公
    分，在地上頭部周圍血跡噴濺痕呈扇形分布，有可能頭部後
    方是在沙地上時遭砸頭。3、頭臉部為血管豐富的地方，外
    傷會造成大量的出血。……(四)由以上死者死亡經過及檢驗判
    明：死者於110年07月23日失聯，於07月31日被發現陳屍在
    海岸邊的防風林沙地上，頭部周圍有血跡噴濺痕。在死者頭
    臉部前方有遭人以重物砸傷，造成頭臉部外傷併有大面積顱
    骨、顏面骨粉碎性骨折，顏面部嚴重變形、顱骨外露，顱內
    有出血，腦部裂傷出血，最後因顱腦損傷、大量出血而死亡
    ，死亡方式歸類為『他殺』」等語（見相字卷三第185頁、相
    字卷不公開卷第247頁）；鑑定結果為：「死者……身體已呈
    高度腐敗變化，死亡時間已有多日，生前因頭臉部遭人以重
    物砸傷，造成頭臉部外傷併顱骨、顏面骨粉碎性凹陷骨折，
    導致顱內出血、腦挫裂傷出血，最後因顱腦損傷、大量出血
    而死亡，死亡方式歸類為『他殺』」等情（見相字卷三第186
    頁、相字卷不公開卷第248頁），有上開法務部法醫研究所
    （110）醫鑑字第1101101918號解剖報告書暨鑑定報告書存
    卷可徵。參以當時負責解剖、鑑定之鑑定人許倬憲於原審證
    稱：我看到的是死者整個臉部正面凹陷下去，已經變形，但
    是依死者之頭部顯示，頭骨後方無骨折，依照常理，倘拿重
    物敲擊人之頭部正面，如果頭部是頂在地面上，頭骨後方應
    該也會承受到相當的力量而受傷，但是本案卻未看到頭骨後
    方有此情形，所以我在報告上寫死者有可能是在比較軟性的
    介質上被害，死者是正面的顏面整個凹陷下去，後枕骨並無
    看到有骨折等語（見重訴字卷第119至120頁）綦詳。是依上
    開解剖及鑑定結果，並參酌鑑定人許倬憲前開證述可知，A
    女顏面凹陷，惟頭部後方卻未發現骨折之情，佐以A女遭人
    發現時，後腦乃陷入沙地10公分，可推斷當時A女係以臉部
    朝上之狀態躺在沙地上，被告則持石塊敲擊躺在沙地上之A
    女頭臉部等情甚明。被告辯稱其僅有持石塊敲擊A女後腦杓
    云云，顯與客觀事證不符。
(三)再者，依前開解剖報告書暨鑑定報告書所載，解剖觀察結果
    為：「1、頭部：(1)頭臉部：頭部及顏面部呈高度腐敗狀，
    大部分軟組織腐敗消失。顱骨及顏面骨外露狀，顏面下方殘
    留之軟組織呈黑色狀及有撕裂傷。額骨及顏面骨大面積骨折
    ，右側顴骨骨折，上頷骨粉碎性骨折變形，上顎及鼻骨分離
    。兩側眼眶骨折，眼眶頂板粉碎性骨折。……(5)鋸開頭骨：
    左後頂骨及顳骨線性骨折，長度約3.7公分。顱頂骨局部血
    跡印痕。顱底前方粉碎性骨折。(6) 顱內前方及顱底有呈深
    色出血，腦部裂傷出血，腦部呈高度腐敗、柔軟、泥漿狀……
    」等節（見相字卷三第179至180頁、相字卷不公開卷第241
    至242頁）。又鑑定人許倬憲於原審證稱：所載「左後頂骨
    及顳骨線性骨折」是指耳朵上方有線性骨折之情形，而所載
    「顱底前方粉碎性骨折」，指的是眼睛上方的位置有粉碎性
    的骨折等語（見重訴字卷第117至118頁）明確。勾稽以上，
    足見A女傷勢均集中在臉部正面，且臉部正面有嚴重損傷，
    惟後腦卻無任何傷勢，倘依被告所言，其乃持石塊敲擊A女
    ，且A女當時臉部正面朝下，儘管A女掙扎而非固定在某處不
    動，惟人之頭頸部活動角度有侷限性，殊難想像會僅因A女
    掙扎且擺動頭部，而使被告可以完全略過後腦，均恰巧敲擊
    A女臉部，是被告前開所辯，顯與常情不符，不足採信。起
    訴書原雖採信被告辯詞，認被告當時係持石塊從後方朝A女
    後腦杓敲擊1下，A女因而倒地後，被告又抓住A女手臂壓制A
    女，並朝A女頭部敲擊4至5下云云，然被告辯解既顯與客觀
    事證有違，且檢察官業就此部分於原審更正如事實欄一所載
    （見重訴字卷第79頁），爰認定如上。
(四)被告主觀上確具有殺害A女之直接故意
  1.按行為人對於構成犯罪之事實，明知並有意使其發生者，為
    故意；行為人對於犯罪之事實，預見其發生，而其發生並不
    違背其本意者，以故意論，刑法第13條第1項、第2項分別定
    有明文。前者學理上謂為意欲主義，後者謂為容認主義。詳
    言之，「直接故意」係指行為人主觀上明知其行為將發生某
    種犯罪事實，並有使該犯罪事實發生之積極意圖；而「間接
    故意」則係指行為人主觀上已預見因其行為有可能發生某種
    犯罪事實，其雖無使該犯罪事實發生之積極意圖，但縱使發
    生該犯罪事實，亦不違背其本意而容許其發生之謂。而行為
    人有無犯罪之意欲，固為其個人內在之心理狀態，然仍可從
    行為人之外在表徵及其行為時之客觀情況，依經驗法則審慎
    判斷行為人係基於何種態樣之故意而實施犯罪行為，以發現
    真實（最高法院106年度台上字第375號判決意旨參照）。
　2.次按殺人與傷害之區別，應以有無殺意為斷，即以行為人於
    下手時有無決意取被害人之生命為準，至於被害人受傷處是
    否致命部位，及傷痕多寡、輕重為何等，亦僅得供審判者心
    證之參考，究不能據為絕對之標準；行為人於行為當時，主
    觀上是否有殺人之故意，除應斟酌其使用之兇器種類、攻擊
    之部位、行為時之態度、表示外，尚應深入觀察行為人與被
    害人之關係、衝突之起因、行為當時所受之刺激、下手力量
    之輕重，被害人受傷之情形及行為人事後之態度等各項因素
    綜合加以研判（最高法院106年度台上字第1093號判決意旨
    參照）。故殺人未遂罪與傷害罪之區別，端賴行為人行為時
    究出於殺人或傷害之犯意而定；至殺人犯意之存否，乃個人
    內在之心理狀態，係隱藏於行為人內部主觀之意思，惟有從
    行為人之外在表徵及其行為時之客觀情況，依經驗法則審酌
    判斷，而被害人傷痕之多寡、受傷處所是否為致命部位、傷
    勢輕重程度、行為人下手情形、使用之兇器種類、與被害人
    曾否相識、有無宿怨等情，雖不能執為區別殺人與傷害之絕
    對標準，然仍非不得盱衡審酌事發當時情況，深入觀察行為
    人行為動機、行為人與被害人之衝突起因、行為當時所受之
    刺激，視其下手情形、力道輕重、攻擊部位、次數、手段是
    否猝然致被害人難以防備，佐以行為人所執兇器、致傷結果
    、雙方武力優劣，暨行為後之行為等情狀予以綜合觀察，論
    斷行為人內心主觀之犯意。
  3.經查：
    (1)依被告供陳內容，當日其與A女因故發生爭執，且A女於
       爭執過程中提及其先前之妨害性自主前科，其因此生氣
       而於盛怒狀態下為本案行為，已足見被告於本案非無殺
       人動機。又此殺人動機之萌生既起於犯案當日，顯與被
       告、A女之前互動行為無涉，自難因被告供稱其對A女蠻
       好的云云，且證人黃○惠於警詢陳稱：被告與A女平日互
       動良好等語（見相字卷二第6頁），即排除被告於本案無
       殺人動機與犯意，甚至認被告無僅因口角爭執而有非致A
       女於死不可之意。又倘如被告所辯其僅有傷害告訴人之
       意，於其敲擊A女而致A女倒下後，大可攻擊A女身上其他
       部位，實無須多次朝A女頭臉部大力敲擊，自難認被告係
       出於傷害犯意而為。
　　(2)觀諸卷附現場勘察報告，可知現場血跡分布情形為：「(
       一)距離死者頭部約15至30公分處一塊石頭上，發現面積
       範圍約21x15公分大量噴濺血跡，其上部分血點乾涸後，
       呈中空狀（編號4-1，照片20至26）。(二)距離死者頭部
       約40至52公分處石頭上，發現面積範圍約12x10公分之噴
       濺血跡（編號4-2，照片27至29）。(三)距離死者頭部約
       52至60公分處石頭上，發現面積範圍約8x7公分之噴濺血
       跡（編號4-3，照片27、28、30）。(四)距離死者頭部約
       72公分處竹段上，發現面積範圍約32x4公分之噴濺血跡
       （編號4-4，照片31至36）。(五)距離死者頭部約80至85
       公分處黑色塑膠物上，發現面積範圍約10x8公分之噴濺
       血跡（編號4-5，照片31、32、34至36）。(六)距離死者
       頭部約70至93公分處白色塑膠袋上，發現面積範圍約21x
       11公分之噴濺血跡，其上血跡乾涸後有呈中空狀（編號4
       -6，照片37至41）。(七)距離死者頭部約70至84公分處
       白色保麗龍上，發現面積範圍約16x12公分之噴濺血跡（
       編號4-7，照片42至46）。(八)距離死者頭部約56至66公
       分處白色塑膠片上，發現面積範圍約4x3公分之噴濺血跡
       （編號4-8，照片47至51）。(九)距離死者頭部約60至64
       公分處樹枝上，發現面積範圍約24x2公分之噴濺血跡（
       編號4-9，照片47至48、51至53）。(十)距離死者頭部約
       148至157公分處白色塑膠片上，發現面積範圍約12x7公
       分之噴濺血跡（編號4-10，照片47、54至56）。(十一)
       距離死者頭部約89至97公分處石頭，發現面積範圍約9x6
       公分之噴濺血跡（編號4-11，照片47、57、58、62至64
       ）。(十二)距離死者頭部約104至112公分處石頭，發現
       面積範圍約10x7公分之噴濺血跡（編號4-12，照片47、5
       7、59、62至63、65）。(十三)距離死者頭部約111至118
       公分處石頭，發現面積範圍約8x3公分之噴濺血跡（編號
       4-13，照片47、57、60、62至63、65）。(十四)距離死
       者頭部約124至132公分處石頭，發現少許噴濺血跡（編
       號4-14，照片47、57、62至63、65）。(十五)距離死者
       頭部約45公分處樹幹上、距地高20公分，發現少許噴濺
       血跡（編號4-15，照片66至71）」等情（見相字卷不公
       開卷第83至85頁、相字卷三第21至23頁），分析研判為
       ：「從現場血跡噴濺形態、區域、高度均為低角度及死
       者後腦陷入沙地約10公分等研判，不排除死者仰躺於該
       處沙地上，臉部遭鈍器重擊，此處為第一現場」、「頭
       部上方的血跡噴濺痕血跡呈扇型放射狀噴濺且無遮蔽狀
       況，排除嫌犯應係於立於死者頭部上方攻擊之狀態」、
       「檢視編號4-1及4-6證物型態，發現血跡乾涸後呈中空
       狀之血跡噴濺痕（照片23、40），不排除該等血跡係由
       死者口鼻噴出」等節（見相字卷不公開卷第94至95頁、
       相字卷三第32至33頁），足見被告攻擊A女用力甚猛，A
       女於遭被告攻擊後已血跡四濺，且噴濺血跡甚而達頭部
       上方1公尺以上，徵諸A女乃受有頭臉部外傷併顱骨、顏
       面骨粉碎性凹陷骨折，顱腦損傷、大量出血等傷害，業
       如前述，就被告係持質地堅硬之石塊下手攻擊A女，且均
       集中於頭臉部及上開攻擊力道觀之，縱令及時就醫，也
       未必可以挽回性命，堪認被告下手力道猛烈，被告當知A
       女因其攻擊行為而死亡之可能性甚大。參諸被告於偵查
       供稱：我當時以石頭攻擊A女頭部，直到她沒有掙扎抵抗
       我才停手，當時A女只有用手擋我，無法反擊，後來我開
       車離開現場，先去八里家樂福買手套，就回洗衣工廠幫
       忙，我當時沒有想那麼多，也不想管她是死是活，就離
       開了等語（見偵字卷二第44頁）；於原審供稱：我看到A
       女倒下去沒有動了，我就離開了，沒有再去理會A女，也
       沒有想打電話叫救護車，我於離開前並無確認A女的生理
       反應就直接離開等語（見重訴字卷第139至140頁）。準
       此，被告若只想傷害A女，其見A女受有上開傷勢，理當
       將A女送醫，被告卻置之不理，逕將受有上開嚴重傷勢之
       A女留在該處，未確認A女生命徵象而獨自離開現場駕車
       離去，未對A女為任何救治，足見被告在盛怒之下，已有
       致告訴人於死之殺人故意甚明。是被告執前詞辯稱其無
       殺害A女之犯意云云，辯護人為被告辯護稱被告所為乃屬
       傷害致死云云，均非可採。
　　(3)按人體頭臉部內有大腦、小腦及腦幹等重要器官，為人
       體中樞器官之要害所在，乃人體重要部位，雖有頭骨保
       護，仍難承受重力敲擊，倘此等部位遭質地堅硬之物品
       猛力敲擊，會導致顱骨骨折、顱內出血，且造成其內重
       要器官損傷、大量出血，極易危及生命安全而肇致死亡
       結果，此為眾所週知之一般常識，乃一般具有普通社會
       智識經驗之人所得共同認知者。衡以被告於行為時年已5
       0歲，為智慮成熟之成年人，自陳國小畢業後就去工作等
       情（見本院卷第88頁），於原審訊問時亦陳稱：我知道
       拿石頭敲擊人的後腦杓5至6下會造成死亡等語（見聲羈
       字卷第33頁），其對攻擊A女頭臉部將導致上開嚴重性自
       難諉稱不知。況被告持質地堅硬之石塊集中攻擊屬人體
       要害之頭臉部，致A女受有頭臉部外傷併顱骨、顏面骨粉
       碎性凹陷骨折，顱腦損傷、大量出血等傷害，顯見被告
       傷害A女時下手之兇及用力之猛，尤足認被告欲置A女於
       死地，確有殺人之直接故意。起訴書原雖認被告乃基於
       不確定故意而為，惟檢察官於本院審理時已主張被告係
       基於直接故意為之（見本院卷第152頁），附此敘明。
    (4)綜上，本院綜合A女創傷之部位、程度、被告持用兇器之
       種類、兇器之用法、動機之有無、犯行後之行動等情況
       ，堪認被告確實有殺害A女之主觀故意（直接故意）及客
       觀行為，並已造成A女死亡之結果。
三、綜上，被告、辯護人辯稱被告無殺害A女之意，應構成傷害
    致死罪云云，與事實不符，不足採信。本案事證明確，被告
    殺人犯行堪以認定，應依法論科。
肆、法律適用　　
一、核被告所為，係犯刑法第271條第1項殺人罪。
二、被告於如事實欄一所示時、地將A女推倒在地，並壓制A女，
    且持石塊猛力敲擊A女之頭臉部數下之殺人犯行，係就該同
    一犯罪構成要件事實，本於單一殺人犯意接續實施，為接續
    犯，應僅成立一殺人罪。
伍、撤銷改判之理由　 
一、原審審理後，認被告犯殺人罪事證明確而予以論罪科刑，固
    非無見，惟查：被告乃係基於殺人之直接故意而為本案犯行
    ，業經本院詳論如前，原審認定被告係基於不確定故意而為
    本案犯行，尚有未洽。被告執前詞以其並無殺害A女之故意
    而否認犯殺人罪，且稱原審量刑過重云云為由提起上訴，雖
    無理由，惟原判決既有上開認定事實錯誤之處，即屬無可維
    持，應由本院予以撤銷改判。
二、量刑
(一)爰審酌被告與A女為本案洗衣公司同事，被告僅因於案發當
    日聊天時與A女發生口角爭執，且於爭執過程中A女提及其先
    前之妨害性自主前科，竟不思理性溝通處理，心生不滿，即
    持石塊猛力集中敲擊A女頭臉部，A女因而受有頭臉部外傷併
    顱骨、顏面粉碎性凹陷骨折，致顱內損傷、大量出血死亡，
    使A女死前受到極度恐懼，犯罪手法殘忍，犯行甚為可眥，
    甚且下手行兇後，未曾想過對A女為任何救助行為，即離開
    案發現場後前往銀樓購買金飾送予他人，被告所為視人命為
    草芥，且被告剝奪A女生命，所為顯然漠視他人人權及生命
    尊嚴，已危及他人生命安全並造成永遠無法回復之損害，對
    告訴人及A女其他家屬留下終身無法弭平之傷痛，犯罪所生
    損害至深且鉅，對社會治安亦造成相當危害，所為自應以適
    當刑罰予以制裁，以符罪刑均衡之原則；兼衡被告前於94年
    間即因犯強盜罪、加重強制性交罪及殺人未遂罪等罪，經臺
    灣臺北地方法院以94年度訴字第943號判決各處有期徒刑5年
    2月、8年、7年6月，應執行有期徒刑18年，上訴後，經本院
    以94年度上訴字第4233號撤銷改判處有期徒刑5年2月、3年2
    月、7年6月、7年6月，應執行有期徒刑20年，再經最高法院
    以95年度台上字第4195號判決上訴駁回確定，甫於109年8月
    21日因縮短刑期假釋出監，假釋期間付保護管束（縮刑期滿
    日期原為113年3月4日），詎被告於假釋付保護管束期間除
    於110年4月間犯公共危險罪，經臺灣新北地方法院以110年
    度交簡字第648號簡易判決處有期徒刑3月確定外，又於110
    年7月23日犯本案犯行，有本院被告前案紀錄表在卷可考（
    見本院卷第34至40頁），顯見被告素行不佳，併考量被告當
    時因A女言語，受氣憤情緒刺激而萌生殺人犯意並下手實施
    本案犯行之犯罪動機，無情剝奪友人性命，所為難容於一般
    社會，且被告犯罪後迄今並未與告訴人或A女家屬達成和解
    、調解或取得諒解，酌以被告犯後曾坦承殺人犯行，於本院
    自陳國小畢業之智識程度，本案發生時是帶著電子腳鐐在洗
    衣場工作，月收入新臺幣4萬2,000元，本案發生時有跟母親
    一起住之生活狀況（見本院卷第88頁），暨參酌告訴代理人
    於原審請求處以無期徒刑以上之刑度，檢察官於原審求處無
    期徒刑，且檢察官、告訴代理人於本院均表示原審判決無期
    徒刑並無量刑過重而屬妥適等科刑意見（見重訴字卷第142
    、163頁，本院卷第153至154頁），認對被告施以長期監禁
    而與社會隔離，輔以監所內之輔導教化，當可促其深入反省
    ，且依現制無期徒刑依法須執行逾25年，有悛悔實據始得假
    釋出監，否則仍須繼續監禁，與社會隔絕，本案尚無剝奪被
    告生命而與社會永久隔離之必要，爰斟酌前述一切情狀，量
    處如主文第2項所示之刑，併依刑法第37條第1項規定，宣告
    褫奪公權終身。
(二)按刑事訴訟法第370條第1項規定，由被告上訴或為被告利益
    上訴者，除第一審判決適用法條不當而撤銷者外，第二審不
    得諭知較重於原審判決之刑。旨在使被告免因恐懼而不敢上
    訴，以保障其憲法上之訴訟權。因此第二審於適用時，應嚴
    格遵守，不得恣意，僅於第一審判決確有適用法條不當而應
    撤銷時，始得為之；且於第一、二審認定之客觀之犯罪事實
    相同時，此所謂適用法條不當，應指第二審認第一審適用之
    法條不當而有所變更而言。倘第一、二審認定之犯罪事實，
    其情節輕重相當，應適用之刑法（罰）法條亦無不同，第二
    審卻仍量處重於第一審之刑，即屬違背不利益變更禁止之原
    則（最高法院108年度台上字第3195號判決意旨參照）。又
    刑事訴訟法第370條第1項但書所謂因原審判決適用法條不當
    而撤銷，得諭知較重於原審判決之刑者，必須認定的犯罪事
    實較原審判決認定的犯罪事實為擴張，或改適用之法條法定
    刑重於原適用之法條者，始得為之。查原審、本院所認定有
    關被告將A女推倒在地並壓制A女，拾起在地上頗具重量之石
    塊，猛力敲擊A女頭臉部正面數下，直至A女失去知覺、毫無
    抵抗，始停止敲擊，因而致A女頭臉部外傷併顱骨、顏面骨
    粉碎性凹陷骨折，顱腦損傷而大量出血死亡之客觀事實，以
    及被告為本案殺人犯行之動機等節，均無不同，僅關於被告
    主觀犯意之判斷，原審認係基於不確定故意（刑法第13條第
    2項），本院認係直接故意（刑法第13條第1項）而有意欲強
    度之不同，從論理而言，雖可認有輕重。然本案僅被告提起
    上訴，檢察官並未提起上訴，又原審除主觀犯意判斷與本院
    稍有不同外，其餘客觀事實認定並無二致，且均認定被告係
    犯刑法第271條第1項殺人罪，並無法定刑加重之情，論罪科
    刑所應適用法條相同（刑法第13條並非論罪科刑時所應適用
    法條），難認原判決適用法條不當，應有刑事訴訟法第370
    條第1項前段規定適用，附此敘明。
三、沒收
    按供犯罪所用、犯罪預備之物或犯罪所生之物，屬於犯罪行
    為人者，得沒收之，刑法第38條第2項前段定有明文。扣案
    行動電話1支為被告所有，然無證據顯示與本案有何關連，
    不予宣告沒收。又被告用以敲擊A女之石塊，為被告現場撿
    拾使用後隨即丟棄，業據被告供陳明確，是該石塊並非被告
    所有之物，不予宣告沒收。
據上論斷，應依刑事訴訟法第369條第1項前段、第364條、第299
條第1項前段，判決如主文。
本案經檢察官高健祐提起公訴，檢察官劉海倫到庭執行職務。
中　　華　　民　　國　　111 　年　　11　　月　　23　　日
                  刑事第十八庭  審判長法  官  何俏美
                                      法  官  葉乃瑋
                                      法  官  黃紹紘
以上正本證明與原本無異。
如不服本判決，應於收受送達後20日內向本院提出上訴書狀，其
未敘述上訴之理由者並得於提起上訴後20日內向本院補提理由書
（均須按他造當事人之人數附繕本）「切勿逕送上級法院」。
                                      書記官  顏淑華
中　　華　　民　　國　　111 　年　　11　　月　　28　　日

附錄本案論罪科刑法條全文
中華民國刑法第271條
殺人者，處死刑、無期徒刑或10年以上有期徒刑。
前項之未遂犯罰之。
預備犯第1項之罪者，處2年以下有期徒刑。